臺北高等行政法院判決　　　　　　　　　　　　　　　九十年度訴字第二○七八號
　　　　　　　　　　　　　　　.
　　原　　　告　美商．沃德斯帕公司
　　　　　　　　WorldS.
　　代　表　人　唐納 Ｊ．佛里.
　　　　　　　　Donald.
　　訴訟代理人　丙○○專利代.
　　　　　　　　甲○○專利代.
　　　　　　　　王建智律師
　　被　　　告　經濟部智慧財產局
　　代　表　人　陳明邦（局長）
　　訴訟代理人　乙○○
右當事人間因發明專利申請事件，原告不服經濟部中華民國九十年一月五日經（九○
）訴字第○九○○六三○○二九○號訴願決定，提起行政訴訟。本院判決如左：
    主  文
原告之訴駁回。
訴訟費用由原告負擔。
    事  實
緣原告前於民國（以下同）八十五年十二月六日以「無線電衛星直播系統」向前經濟
部中央標準局（八十八年一月二十六日改制為經濟部智慧財產局）申請發明專利，經
該局編為第00000000號（以下簡稱系爭案）予以審查，不予專利。原告不服
，申請再審查，並修正申請專利範圍及說明書，案經被告於八十九年二月九日以（○
八九）智專三（二）○四○二四字第八九八五○○○五五一號專利再審查核准審定書
為主文：「本案應予專利」，說明：「．．．（七）本案於八十七年十二月二十四日
修正說明書第二十二頁錯別字，未變更實質內容，應准其修正。惟申請專利範圍修正
本其部分內容未見於說明書中有先前技術之說明，與達成申請標的目標之實質技術內
容及特點功效未見有完全之揭露，不使熟習該項技藝者能瞭解其內容而據以實施，不
合專利法第二十二條第三項、第四項之規定，應不准予修正，本案依原申請專利範圍
審查」之處分。原告就不准予修正部分不服，提起訴願，遭駁回後，遂向本院提起行
政訴訟。茲摘敘兩造之訴辯意旨如左：
甲、原告方面：
一、聲明：求為判決
１、訴願決定及原處分關於不准予修正部分均撤銷。
２、命被告就修正部分為准予專利之處分。
３、訴訟費用由被告負擔。
二、陳述：
１、系爭案於八十七年十二月二十四日所修正之申請專利範圍，主要係依照對應 PCT
    國際申請案 PCT/US 96/19148號再加以修正而得，進一步於其中依原有揭示內容
    詳細界定控制字碼等各項特徵，其中，申請專利範圍第一至四十項係與該對應PC
    T 國際申請案完全一致，其餘部分亦確實由原說明書及圖示之揭示內容所支持，
    並已於訴願時檢附系爭案修正後各項申請專利範圍與原說明書內容對應關係之對
    照表。該申請專利範圍第一至四十項係與該對應 PCT申請案完全一致，參照該對
    應 PCT申請案之國際初審報告書，此部分申請專利範圍之修正並未遭致「變更實
    質」之指摘。雖然，該對應 PCT申請案之審查結果在臺灣對系爭案審查並無任何
    拘束力，然，鑒於針對修正事項是否變更實質之判斷標準應為一致，故請參考該
    對應 PCT申請案之國際初審准予修正之審查結果。
２、關於訴願決定機關謂說明書第十七頁第六至七行及第十七頁第二十三行至第十八
    頁第一行並未支持申請專利範圍第十五項之第一段乙事，原告認為，於說明書第
    十四頁第二十一行至第十九頁第八行之整個部分係描述「上行線路播送站」，且
    此部分包含所請之分頻多路上行線路，齊一傳率頻道（於說明書中係為「主率頻
    道」）以及控制字碼，應可用來支持修正後申請專利範圍第十五項之所請內容。
３、關於訴願決定機關謂系爭案修正申請專利範圍第十八項所載將該齊一傳率頻道調
    變至複數個分頻上行線路中之不同的數個之上，與說明書中圖六之元件 117之意
    義說明並不一致乙事，原告認為並非如此。QPSK調變器 117，如圖六所顯示之下
    部分，產生多數分頻上行線路之一，如申請專利範圍第十八項所述。而事實上，
    經由本發明調變之分頻上行線路可由圖一（其中，上行線路由元件編號所顯示
    ）以及由第八頁第九至十四行之相關部分來闡明。且對於圖六中元件編號 117所
    敘述之「衛星上之下行線路之分頻調變」亦不正確。衛星硬體係顯示於圖三至五
    中，而並非於圖六中。圖六說明發生於播送站之一的過程。再者，說明書中之分
    頻多路係限定於衛星上行線路，並不會如訴願決定機關之指摘於下行線路之中發
    生。
４、關於訴願決定機關謂申請專利範圍第二十三及三十項泛指一般接收器之必要元件
    ，而不屬系爭案申請專利之範圍乙事，原告認為此部分指摘係針對主張事項之新
    穎性及進步性要件，並非表示說明書內容缺乏支持。於說明書內容已支持所主張
    事項之情況下，質疑系爭案此部分不具新穎性及進步性並不合理，因為修正申請
    專利範圍第二十三及三十項皆引述「控制字碼」之用途，以允許接收器再組合對
    應於一個已選擇之播送節目之主率頻道，此特點於先前技術並未提及或教示。因
    此，修正後獨立項申請專利範圍第二十三及三十項（連同其對應之附屬項）係適
    度包含於本發明之範圍內，並為原揭示內容所支持，且具備新穎性及進步性。
５、關於訴願決定機關謂修正申請專利範圍第三十六項所載之「分隔每一節目程式成
    為數個齊一傳率頻道，每一齊一傳率頻道之特徵在於一最小訊號傳率」，無法由
    系爭案說明書第十五頁第六行至第九行所支持乙事，原告發現此係前述訴願理由
    書附件對照表中有誤繕所致，原告爰此更正說明：支持該申請專利範圍之內容可
    於說明書中任何一處找到。例如，於說明書中第十五頁第十三至十四行所述之「
    依照此節目頻道率，編碼節目頻道之後被分解為一組編碼主率傳送頻道」。此主
    率傳送頻道所提及引述之說明係對應如修正申請專利範圍第三十六項之齊一傳率
    頻道。於說明書之前頁，主率頻道之特徵在於一最小訊號傳率為顯而易明，於所
    揭示之具體例情況中為每秒十六仟位元（kbps）。例如，說明書中第八頁第十一
    至十四行；第九頁第六至七行；及第十一頁第六至八行。因此可完全支持修正後
    申請專利範圍第三十六項之所請內容。
６、關於訴願決定機關謂申請專利範圍增加為五十五項，並對於控制字碼之使用技術
    ，組合前述技術應用於系爭案改善不同種類節目之品質方法等在原說明書中均無
    詳細揭露乙事，原告認為並不正確。於說明書中第十六頁第六行至第十八頁第三
    行，提供一種八十位元控制字碼之實例的詳細說明。前述之控制字碼允許圖七之
    接收器再組合編碼主率頻道，如說明書第二十一頁倒數第二行至第二十二頁第四
    行，皆足以證明修正後申請專利範圍可由原揭示內容所支持。
７、針對被告及訴願決定機關謂專利法第四十條第二項非適用條款乙事，原告認為並
    不正確，並主張被告為「不准予修正」之處分在程序上亦有違法。按專利法第四
    十條第二項規定：「經再審查認為有不予專利之情事時，在審定前應通知申請人
    ，限期申復。」，原告既已依照專利法第四十四條之規定於審定前申請修正，被
    告經審查若認為原告所提修正有變更實質或不為原揭示內容所支持之情事而應不
    准予修正時，則在針對此等修正事項為不准修正、不予專利之處分前，自當依法
    於審定前通知申請人限期申復。同時，針對原告所提之修正申請專利範圍而言，
    此「不准予修正」之處分等同於專利法第四十條第二項所謂之「不予專利」，被
    告及訴願決定機關不當以針對修正前申請專利範圍已准予專利為由，而任意曲解
    法條並謂修正後之申請專利範圍不適用專利法第四十條第二項之規定，逕為「不
    准予修正」之處分。況，前揭被告處分「不准予修正」之理由中有謂：「申請專
    利範圍修正本其『部分內容』未見於說明書中有先前技術之說明，與達成申請標
    的之實質技術內容及特點功效未見有完全之揭露」云云，訴願決定機關駁回原告
    訴願之理由中亦僅提及修正後申請專利範圍第十五、十八、二十三、三十及三十
    六項有「應不准予修正」之事由，完全未提及其他項數之申請專利範圍，例如：
    修正後主項第一、十三、三十五、四十、四十一、四十三、四十四、四十七、五
    十、五十三及五十四項，即令被告及訴願決定機關之上揭理由為事實，至少尚有
    「部分」修正事項符合「應准予修正」之規定，在此情況下，被告未在審定前通
    知申請人（即原告）限期申復或另為適當修正，逕為「不准予修正」之處分，並
    枉顧尚有「部分」修正事項符合「應准予修正」之事實，使得原告喪失依法所賦
    予之申復及再修正之權利，依照專利法第四十條第二項之法意及精神，被告及訴
    願決定機關之認事用法顯係違誤，其所為「不准予修正」之部分處分以及「訴願
    駁回」之決定在程序上顯已違法，並嚴重損及原告之法益。
８、綜上所述，系爭案於七十八年十二月二十四日修正之申請專利範圍，其實質技術
    內容、特點及功效完全可為系爭案說明書所支持，為熟習該項技藝者所能瞭解其
    內容而據以實施，符合專利法第二十二條第三項及第四項以及同法第四十四條之
    規定。被告所為「不准予修正」之部分處分以及訴願決定機關駁回原告訴願並維
    持被告處分之決定顯係違法，又未依專利法第四十條第二項之規定通知申請人（
    即原告）提出申復，亦係違法，請判決如原告訴之聲明。
乙、被告方面：
一、聲明：求為判決如主文所示。
二、陳述：
１、系爭案於八十四年十二月八日向 PCT及被告提出專利申請時，申請專利範圍為十
    一項，經 PCT核准公告後，於八十六年四月十七日提出申請專利範圍為三十五項
    之修正。後於八十七年一月二十日提出申請專利範圍為四十項之再修正，在經美
    國八十七年十一月十日專利申請第US 0000000號核准其申請專利範圍為十四項後
    ，再於八十七年十二月二十四日向被告提出申請專利範圍五十五項之修正。
２、系爭案初審審定認為非屬高度技術之創作而不具進步性，依專利法第二十條第二
    項審定不予發明專利，再審查理由書藉說明書第二十二頁錯別字修正之便，併帶
    申請專利範圍五十五項之修正，惟修正後之申請專利範圍相較於原說明書中，對
    於控制字碼之使用技術及改良不同種類節目之品質方法等並無詳細揭露，無法使
    熟悉該項技藝者能充分瞭解其內容並據以實施，且變更實質，故應不准予修正。
３、綜上所述，被告原處分並無違法，請判決如被告答辯之聲明。
    理  由
一、按凡利用自然法則之技術思想之高度創作，而可供產業上利用者，固得依專利法
    第十九條暨第二十條第一項之規定申請取得發明專利。惟申請發明專利說明書，
    除應載明申請專利範圍外，並應載明有關之先前技術、發明之目的、技術內容、
    特點及功效，使熟習該項技術者能瞭解其內容並可據以實施。又該申請專利範圍
    ，應具體指明申請專利之標的、技術內容及特點，始符合專利法之規定，同法第
    二十二條第三、四項復定有明文。
二、本件第00000000號「無線電衛星直播系統」發明專利申請案，其係一種
    音頻衛星直播系統，包括有複數個固定傳率的、齊一的分頻多路聯接（FDMA）上
    行線路和一個分時多路（TDM） 下行線路。波源音頻頻道可被分隔並經由可選擇
    的數個固定傳率上行線路而被傳送，使其在接收器上具有可選擇的音頻品質。固
    定傳率的FDMA上行線路包括有將相關頻道指定成為含有相關波源資料的資料。衛
    星上的基波帶處理可選擇上行線路資料頻道，以將其包括於一個或多個TDM 下行
    線路，甚或不包括。所傳送的音頻資料可被變頻，而下載至接收器的授權指令可
    針對付費預訂服務而將其解變頻。其係一種無線廣播系統，包含數個分頻多重進
    接之上行電路、太空衛星轉接器，以及數個分時多路下行線路，其主要特徵為可
    將不同位置之上行資訊匯集，並於衛星酬載中將無線電信號解調成基頻信號，再
    將基頻信號加以重整，並以分時多路方式廣播傳送至地面接收器解調＼解碼成音
    頻信號或影像信號者。被告認系爭案應准予專利，惟原告於八十七年十二月二十
    四日所提申請專利範圍修正本，其部分內容未見於說明書中有先前技術之說明，
    與達成申請標的目標之實質技術內容及特點功效未見有完全之揭露，無法使熟習
    該項技藝者能瞭解其內容而據以實施，不合專利法第二十二條第三項、第四項之
    規定，而為應不准予修正，系爭案依原申請專利範圍審查之審定。原告不服，提
    起訴願，訴稱：系爭案於八十七年十二月二十四日所修正之申請專利範圍，主要
    係依照對應PCT申請案PCT/US 96/19148號再加以修正而成，進一步於其中詳細記
    載「控制字碼等各項特徵」，其中申請專利範圍第一至四十項係與該對應PCT 申
    請案完全一致，其餘部分亦確實由原說明書及圖式之揭示內容所支持。該修正本
    係以系爭案說明書所揭示之內容為依據而進行修正，並未變更發明之實質，完全
    可為系爭案說明書所支持。且其技術內容、特點及功效，均已於系爭案說明書中
    做清楚詳盡之揭露，並未有被告所指內容未見於說明書中之情事。為任何熟習該
    項技術者均能瞭解本發明之內容並可據以實施，符合專利法第二十二條第三項、
    第四項之規定云云，並檢附系爭案修正後各項申請專利範圍與原說明書對應關係
    之對照表。訴願決定機關以：經查系爭案修正申請專利範圍第十五項，參照系爭
    案說明書第十七頁第六至七行及第十七頁第二十三行至第十八頁第一行，並未明
    顯描述系爭案申請標的之實質技術內容之關係。系爭案修正申請專利範圍第十八
    項所載將該齊一傳率頻道調變至複數個分頻上行線路中之不同的數個之上；參照
    系爭案說明書圖六之元件之117 之意義說明，並不一致，因前者指上行線路之分
    頻調變，而後者指衛星上之下行線路之分頻調變，以致使熟習該項技藝者不能瞭
    解其內容。又本件修正申請專利範圍第二十三項、三十項乃泛指一般之接收器（
    如天線、解調變器、多路分解器）之必要元件，自不應屬系爭案申請專利之範圍
    。再者，修正申請專利範圍第三十六項所載之分隔每一該節目程式成為數個齊一
    傳率頻道，每一齊一傳率頻道之特徵在於一最小訊號傳率；參照系爭案說明書第
    十五頁第六行至第九行，亦無法使熟習該項技藝者得據以瞭解。是原告於八十七
    年十二月二十四提出之申請專利範圍修正，不足使熟習該項技藝者能瞭解其內容
    而據以實施，難認符合專利法第二十二條第三項、第四項之規定，被告所為該部
    分應不准予修正之處分，揆諸首揭法條規定，洵無違誤，應予維持。至於原告另
    訴稱：被告在未通知渠說明情況下，逕予審定做出系爭案不准予修正申請專利範
    圍之處分，亦未明確指明該申請專利範圍修正本中何項不符規定，有違專利法第
    四十條第二項「經再審查認為有不予專利之情事時，在審定前應通知申請人，限
    期申復」之規定乙節。經查，原告於八十七年九月二十八日提出再審查請求，並
    於同年十二月二十四日補送再審查理由書及修正本，惟其申請專利範圍增加為五
    十五項對於控制字碼之使用技術，組合前述技術應用於系爭案改善不同種類節目
    之品質方法等於原說明書中均無詳細揭露，無法使熟習該項技術者能充分瞭解其
    內容而據以實施，且變更實質，故不准予修正而依原申請案內容審查。茲系爭案
    已准予專利，並非不准予專利，專利法第四十條第二項非適用條款。
三、原告於本件行政訴訟中猶執前詞爭議，惟經本院審核被告所為主文：「本案應予
    專利」，說明：「．．．（七）本案於八十七年十二月二十四日修正說明書第二
    十二頁錯別字，未變更實質內容，應准其修正。惟申請專利範圍修正本其部分內
    容未見於說明書中有先前技術之說明，與達成申請標的目標之實質技術內容及特
    點功效未見有完全之揭露，不使熟習該項技藝者能瞭解其內容而據以實施，不合
    專利法第二十二條第三項、第四項之規定，應不准予修正，本案依原申請專利範
    圍審查」之處分所持之右開理由，及訴願決定機關決定駁回原告之訴願所持之右
    開理由，均無不妥，是原告之陳詞均不可採。又訴願決定機關駁回原告訴願之理
    由中除提及申請專利範圍第十五、十八、二十三、三十及三十六項之申請專利範
    圍修正，不足使熟習該項技藝者能瞭解其內容而據以實施，難認符合專利法第二
    十二條第三項、第四項之規定，而有「應不准予修正」之事由外，亦已提及申請
    專利範圍修正增加為五十五項（即包含上開項數及其他項數之申請專利範圍）對
    於控制字碼之使用技術，組合前述技術應用於系爭案改善不同種類節目之品質方
    法等於原說明書中均無詳細揭露，無法使熟習該項技術者能充分瞭解其內容而據
    以實施，且變更實質，故不准予修正，而依原申請案內容審查。原申請案既已准
    予專利，則就於原說明書中均無詳細揭露技術，無法使熟習該項技術者能充分瞭
    解其內容而據以實施，且變更實質之修正本，自無專利法第四十條第二項「經再
    審查認為有不予專利之情事時，在審定前應通知申請人，限期申復」規定之適用
    。從而，被告所為之上開處分，揆諸首揭規定，並無違誤，訴願決定予以維持，
    亦無不合。原告徒執前詞，訴請撤銷訴願決定及原處分關於不准予修正部分，並
    命被告就修正部分為准予專利之處分，均無理由，應予駁回。
四、兩造其餘攻擊防禦方法與本件判決結果不生影響，故不逐一論述，併此敘明。
據上論結，本件原告之訴為無理由，爰依行政訴訟法第九十八條第三項前段判決如主
文。
中　　華　　民　　國　　　九十一　　　年　　　三　　　月　　　二十五　　日
　　　　　　　　　　　　　　　臺 北 高 等 行 政 法 院  第 三 庭
            　　                    審 判 長 法    官  徐 瑞 晃
                                             法    官  李 得 灶
                                             法    官　吳 慧 娟
右為正本係照原本作成。
如不服本判決，應於送達後二十日內，向本院提出上訴狀並表明上訴理由，如於本判
決宣示後送達前提起上訴者，應於判決送達後二十日內補提上訴理由書（須按他造人
數附繕本）。
中　　華　　民　　國　　　九十一　　年　　　三　　　　月　　二十五　　　日
            　　　　　　　　　　　　　　     書 記 官  林 玉 卿
